【裁判字號】    97,消債更,901
【裁判日期】    971229
【裁判案由】    聲請更生程序
【裁判全文】
臺灣高雄地方法院民事裁定           97年度消債更字第901號
聲  請  人  甲○○
代  理  人  邱揚勝律師
上列當事人因消費者債務清理事件聲請更生，本院裁定如下：
    主  文
聲請駁回。
聲請費用由聲請人負擔。
    理  由
一、聲請意旨略以：聲請人前於民國95年11月27日，與債權人即
    荷蘭商業銀行等（下稱債權人），依據中華民國銀行公會會
    員辦理消費金融案件無擔保債務協商機制，就聲請人積欠之
    信用卡、現金卡及信用貸款等債務合計新臺幣（下同）1,58
    5,264 元，與債權人達成分期還款協議（以每月為1 期，合
    計120 期），約定聲請人自95年12月起，每月應償還9,138
    元予債權人。惟聲請人每月須負擔父母2 人之扶養費12,000
    元及聲請人之日常生活開銷19,336元、房屋租金7,000 元等
    ，聲請人之工作收入於扣除上開支出後，顯已不足以支付每
    月分期款。是聲請人履行上揭分期還款協議顯有重大困難，
    且係不可歸責於聲請人，爰依消費者債務清理條例規定聲請
    更生等語。
二、按聲請更生或清算不合程式或不備其他要件者，法院應以裁
    定駁回之；債務人與金融機構協商成立者，不得聲請更生或
    清算。但因不可歸責於己之事由，致履行顯有重大困難者，
    不在此限。本條例施行前，債務人依金融主管機關協調成立
    之中華民國銀行公會會員辦理消費金融案件無擔保債務協商
    機制與金融機構成立之協商，準用前項之規定，消費者債務
    清理條例第8 條前段、第151 條第5 項、第6 項分別定有明
    文。是債務清償方案成立後，應由債務人按其條件履行，如
    因事後發生情事變更，在清償期間收入或收益不如預期，致
    該方案履行困難甚或履行不能，因不可歸責於己，始能准許
    債務人聲請更生或清算，以避免債務人任意毀諾已成立之協
    商，濫用更生或清算之裁判上債務清理程序。從而，所謂「
    不可歸責於己之事由」，應係指客觀上聲請人之支出增多，
    或收入、收益減少，非其成立協商時所能預期，諸如物價上
    漲而成本增加、家屬患病等以致支出增加，或因病無法工作
    、僱佣之公司倒閉或裁員、失業、減薪等以致收入減少，均
    屬之。
三、經查：
（一）本件聲請人曾經參加銀行公會會員辦理消費金融案件債務
      協商機制，因此，聲請人向本院聲請更生，須符合消費者
      債務清理條例第151 條第5 項但書：「因不可歸責於己之
      事由，致履行顯有重大困難者」之要件，方為適法。
（二）本件聲請人主張其每月之收入，於扣除每月生活費用19,3
      36元、房屋租金7,000 元、扶養費12,000元（父、母2 人
      ）等，已不足清償分期還款協議云云。惟按受扶養權利者
      ，以不能維持生活而無謀生能力者為限，民法第1117條第
      1 項定有明文，又同條第2 項規定，前項無謀生能力之限
      制，於直系血親尊親屬不適用之，即直系血親尊親屬受扶
      養者，仍須以不能維持生活者為限（最高法院87年台上字
      第1696號判決意旨參照）。查聲請人之父母雖皆無所得，
      然其父有土地5 筆、汽車2 輛，其母亦有汽車1 輛及財交
      1 筆，此有聲請人之父母95、96年度綜合所得稅各類所得
      資料清單及財產歸屬資料清單在卷可佐，參以聲請人自承
      扶養義務人尚有聲請人之弟等其他扶養義務人，是否仍須
      聲請人之扶養，已非無疑。且聲請人並未釋明2 人有何不
      能維持生活之情事，亦未提出有實際支出扶養費之證明，
      故難認每月有扶養父母每月12,000元扶養費之支出。
（三）再聲請人自95年度起迄96年度止均任職於保誠人壽保險股
      份有限公司等，年所得乃分為460,389 元、254,684 元等
      情，此有綜合所得稅各類所得資料清單、財產歸屬資料清
      單等件在卷足憑，是依上開資料計算，聲請人於95、96年
      度之平均收入分為38,366元、21,224元，而聲請人亦未陳
      明其薪資狀況是否有何重大變化，則依聲請人之收入，扣
      除每月償還9,138 元，應尚不影響聲請人負擔房屋租金及
      基本生活開銷等，且聲請人並未具體釋明其有何生活陷於
      不能維持之情形，況若聲請人實已於經濟上陷入困境，本
      應嘗試更為儉樸之生活，惟於其所提生活必要之支出明細
      內容，其電信、日常生活雜項支出費用等均所費不茲，實
      未見其縮衣節食、撙節支出，而仍生每個月之開銷超出其
      可得之收入，因此聲請人無法履行協商條件，本院認為並
      無可採為不可歸責之事由。末查，聲請人既有固定之收入
      ，縱有履行不便，亦得經由個別債權銀行協商程序以求適
      當履行。準此，堪認聲請人尚乏不可歸責於己致履行顯有
      重大困難之情形可言。
四、綜上所述，本件聲請人前已與金融機構協商成立，且無不可
    歸責於己之事由致履行顯有重大困難，聲請人聲請更生，要
    與消費者債務清理條例第151 條第5 項規定不符，依首揭條
    文之意旨，自應駁回其更生之聲請，爰裁定如主文。
中    華    民    國    97    年    12    月    29    日
                  民事鳳山分庭      法    官  林意芳
上為正本係照原本作成。
如不服本裁定，應於裁定送達後10日內，以書狀向本院提出抗告
，並繳納抗告費新臺幣1 千元
中    華    民    國    97    年    12    月    29    日
                                    書 記 官  陸艷娣


司法院資訊處製作；財團法人民間司法改革基金會備份。
